【裁判字號】    98,訴,2642
【裁判日期】    981229
【裁判案由】    藥事法
【裁判全文】
臺灣板橋地方法院刑事判決              98年度訴字第2642號
公  訴  人  臺灣板橋地方法院檢察署檢察官
被      告  甲○○
                    國民
上列被告因違反藥事法案件，經檢察官提起公訴（98年度偵字第
10867 號），本院判決如下：
    主      文
甲○○無罪。
    理      由
一、公訴意旨略以：被告甲○○明知愷他命（Ketamine，又稱K
    他命）係毒品危害防制條例所列之第三級毒品，亦屬藥事法
    第20條第1 款（公訴檢察官補充理由書誤載為第20條第1 項
    ）及同法第22條第1 項第2 款（公訴檢察官補充理由書誤載
    為第22條第2 項）未經核准，擅自製造或輸入之偽禁藥，無
    正當理由不得持有及寄藏，竟基於寄藏偽禁藥之犯意，於民
    國97年10月26日晚間8 時許，收受某真實姓名年籍不詳，綽
    號「瑋哥」之成年男子交付之愷他命8 包（毛重83 .95公克
    ，淨重80.95 公克），並將之寄藏在其址設臺北縣新莊市○
    ○路38號2 樓居所內。因認被告涉有藥事法第83條第1 項之
    寄藏偽藥、禁藥罪嫌等語。
二、按犯罪事實應依證據認定之，無證據不得認定犯罪事實；又
    不能證明被告犯罪者，應諭知無罪之判決，刑事訴訟法第15
    4 條第2 項、第301 條第1 項分別定有明文。另按認定犯罪
    事實所憑之證據，雖不以直接證據為限，間接證據亦包括在
    內；然而無論直接或間接證據，其為訴訟上之證明，須於通
    常一般之人均不致有所懷疑，而得確信其為真實之程度者，
    始得據為有罪之認定，倘其證明尚未達到此一程度，而有合
    理之懷疑存在時，事實審法院復已就其心證上理由予以闡述
    ，敘明其如何無從為有罪之確信，因而為無罪之判決，尚不
    得任意指為違法；採用間接證據時，必其所成立之證據，在
    直接關係上，雖僅足以證明他項事實，而由此他項事實，本
    於推理之作用足以證明待證事實者，方為合法，若憑空之推
    想，並非間接證據（最高法院76年臺上字第4986號、32年上
    字第67號判例意旨參照）。又刑事訴訟法上所謂認定被告犯
    罪事實之證據，係指足以認定被告確有犯罪行為之積極證據
    而言，苟積極證據不足為不利於被告事實之認定時，即應為
    有利於被告之認定，更不必有何有利之證據（最高法院29年
    上字第3105號及30年上字第816 號判例意旨參照）。
三、公訴人認被告甲○○涉有寄藏偽藥、禁藥罪嫌，無非係以被
    告於警詢、偵訊時之供述、證人簡裕恒於警詢之證述、行政
    院海岸巡防署新竹機動查緝隊查獲毒品危害防制條例案件毒
    品初步鑑驗報告單、內政部警政署刑事警察局98年6 月3 日
    刑鑑字第0980059948號鑑定書、行政院衛生署98年11月17日
    衛署藥字第0980032945號函及扣案之愷他命8 包為主要論據
    。
四、經查：
（一）證據能力有無之認定：
   1、內政部警政署刑事警察局98年6 月3 日刑鑑字第09800599
      48號鑑定書：
      上開鑑定書係檢驗人員所製作，係由被告以外之人於審判
      外之書面陳述，依刑事訴訟法第159 條第1 項規定，屬於
      傳聞證據。惟該鑑定書係內政部警政署刑事警察局依檢察
      機關之概括授權囑託，執行鑑定職務所出具，依刑事訴訟
      法第159 條第1 項及同法第208 條第1 項準用同法第206
      條第1 項之規定，為傳聞法則之例外，自得作為證據。
   2、其餘供述證據之證據能力：
      按被告以外之人於審判外之陳述，雖不符刑事訴訟法第15
      9 條之1 至第159 條之4 之規定，而經當事人於審判程序
      同意作為證據，法院審酌該言詞陳述或書面陳述作成時之
      情況，認為適當者，亦得為證據；當事人、代理人或辯護
      人於法院調查證據時，知有同法第159 條第1 項不得為證
      據之情形，而未於言詞辯論終結前聲明異議者，視為有前
      項之同意，同法第159 條之5 亦有明文。查證人簡裕恒於
      警詢時之陳述、行政院衛生署98年10月5 日衛署藥字第09
      80341280號函、98年11月17日衛署藥字第0980032945號函
      ，均係被告甲○○以外之人於審判外之言詞及書面陳述。
      而檢察官與被告均知有不得為證據之情形，並未於本院言
      詞辯論終結前就上開證據方法之證據能力聲明異議。本院
      審酌證人簡裕恒於警詢時，係就其親身經歷之事實而為陳
      述，核無違法取證或證明力顯然過低之情事；上開行政院
      衛生署函則均係該署依本院及檢察官函詢事項而為回覆，
      則依上開證據方法作成時之狀況，均無不適當之情形，自
      均得為證據。
（二）本院之判斷：
   1、被告於警詢、偵訊及本院審理時，固均坦承寄藏第三級毒
      品愷他命等語不諱（詳臺灣板橋地方法院檢察署98年度偵
      字第10867 號偵查卷宗第6 至10頁、第54頁、本院卷第22
      頁反面、第44頁反面、第70頁正面），核與證人即被告之
      父簡裕恒於警詢時證稱：扣案之愷他命係自被告房內起獲
      等語相符（詳臺灣板橋地方法院檢察署98年度偵字第1086
      7 號偵查卷宗第4 頁），並有行政院海岸巡防署新竹機動
      查緝隊搜索、扣押筆錄、扣押物品目錄表1 份在卷可查（
      詳臺灣板橋地方法院檢察署98年度偵字第10867 號偵查卷
      宗第13至17頁），復扣有白色細晶體2 包、白色粉末1 包
      、白色柱狀晶體4 包及白色顆粒狀晶體1 包可資佐證。而
      扣案之上開物品，經送請內政部警政署刑事警察局鑑定結
      果，均檢出第三級毒品愷他命成分等情，有內政部警政署
      刑事警察局98年6 月3 日刑鑑字第0980059948號鑑定書1
      份在卷可查（詳臺灣板橋地方法院檢察署98年度偵字第10
      867 號偵查卷宗第50頁）。從而，被告寄藏愷他命之事實
      固堪認定。
   2、然按藥事法所稱偽藥，係指藥品經稽查或檢驗有左列各款
      情形之一者：一、未經核准，擅自製造者；二、所含有效
      成分之名稱，與核准不符者；三、將他人產品抽換或摻雜
      者；四、塗改或更換有效期間之標示者；藥事法所稱禁藥
      ，係指藥品有左列各款情形之一者：一、經中央衛生主管
      機關明令公告禁止製造、調劑、輸入、輸出、販賣或陳列
      之毒害藥品；二、未經核准擅自輸入之藥品，但旅客或隨
      交通工具服務人員攜帶自用藥品進口者，不在此限，藥事
      法第20條、第22條第1 項分別定有明文。又按藥事法第83
      條第1 項之罪，以行為人明知為偽藥、禁藥而故為販賣、
      供應、調劑、運送、寄藏、牙保、轉讓或意圖販賣而陳列
      為要件，所謂明知，係指直接故意而言，若為間接故意或
      過失，均難繩以該條項之罪（最高法院94年度臺上字第53
      68號、84年度臺上字第5335號、83年度臺上字第1380號判
      決參照）。次按藥事法對於「偽藥」、「禁藥」分別界定
      其涵義，藥事法第83條第1 項關於明知為「偽藥」或「禁
      藥」而寄藏之罪，係將「偽藥」與「禁藥」為併列規定，
      是以行為人所明知而寄藏之藥品，究為何種藥品，自亦應
      於犯罪事實欄內為明確之記載，始稱適法（最高法院82年
      度臺上字第5921號判決意旨參照）。經查：
 （1）檢察官起訴書認被告所寄藏之愷他命，為藥事法第22條第
      1 項第1 款之禁藥。惟經本院函詢主管機關即行政院衛生
      署結果，該署函覆略以：本院所詢「愷他命Ketamine（K
      他命）」成分，應屬藥品管理，同時列屬管制藥品管理條
      例第3 條所稱之第三級管制樂品，抑係毒品危害防制條例
      所稱之第三級毒品。復查，Ketamine成分截至目前為止尚
      未列屬藥事法第22條第1 項第1 款所稱經行政院衛生署明
      令公告禁止製造、調劑、輸入、輸出、販賣或陳列之毒害
      藥品等語，有行政院衛生署98年10月5 日衛署藥字第0980
      341280號函1 紙附卷可考（詳本院卷第42頁）。從而，扣
      案之愷他命既未經行政院衛生署明令公告禁止製造、調劑
      、輸入、輸出、販賣或陳列，尚非屬藥事法第22條第1 項
      第1 款所規定之禁藥。起訴書認扣案之愷他命為藥事法第
      22條第1 項第1 款之禁藥，應屬有誤，合先敘明。
 （2）又公訴檢察官認扣案之愷他命為藥事法第20條第1 款之偽
      藥或同法第22條第1 項第2 款之禁藥，並變更起訴之事實
      ，固據提出行政院衛生署98年11月17日衛署藥字第098003
      2945號函1 份為證。而該函內容略為：按藥品之製造或輸
      入，依藥事法第39條之規定，應向行政院衛生署申請查驗
      登記，並經核准發給藥品許可證後，始得為之；原料藥認
      屬為藥品，其製作或輸入，亦應依上開規定辦理，且藥物
      之製造，應依藥事法第57條之規定辦理；另查行政院衛生
      署曾核准含Ketamine成分之藥品製造許可證明者共計9 張
      ，而目前尚無有效之含Ketamine成分之藥品輸入許可證等
      語（詳本院卷第73、74頁）。則行政院衛生署核准製造含
      Ketamine成分藥品之許可證僅有9 張，且均由藥商公司取
      得，又行政院衛生署尚未核准輸入含Ketamine成分之藥品
      等節，固堪認定。惟按藥事法第20條第1 款所謂未經核准
      擅自製造之偽藥，係指某種藥品經檢驗而發現有未經核准
      而擅自製造之情形而言，此觀該條款法文之意義，殊甚明
      顯。且此所稱藥品之經「檢驗」，自係指經有權檢驗之衛
      生主管官署之檢驗，而非由法院自行檢驗，亦為當然之解
      釋（最高法院69年度臺上字第2999號判決參照）。查行政
      院衛生署曾核准含Ketamine成分藥品之製造許可證明者既
      有9 張，而扣案之愷他命既未經有權檢驗之衛生主管官署
      之檢驗或稽查，而發現有未經核准而擅自製造之情形，自
      無從遽認為藥事法第20條第1 款之偽藥；又目前雖尚無有
      效之含Ketamine成分之藥品輸入許可證，然本案亦無證據
      證明扣案之愷他命為藥事法第22條第1 項第2 款未經核准
      擅自輸入之禁藥。則扣案之愷他命究係有無經核准而製造
      或輸入，即屬不明，自無從遽論以藥事法第83條第1 項之
      罪。
 （3）另查，被告於本院審理時供陳：扣案之愷他命係由某真實
      姓名年籍不詳，綽號「瑋哥」之成年男子委託，交由其寄
      藏，其不知扣案愷他命之來源，亦不知「瑋哥」如何取得
      扣案之愷他命等語甚詳（詳本院卷第44頁反面、第71頁正
      面）。足見，被告並非確知扣案之愷他命究係有無經核准
      而製造、輸入。又被告於本院審理時雖稱：扣案之毒品未
      經行政院衛生署核准製造等語（詳本院卷第71頁正面）；
      然其同日亦稱：其係因扣案之愷他命為毒品，逕而推論扣
      案之毒品不可能經行政院衛生署核准製造等語（詳本院卷
      第71頁正面），益徵被告並非確知扣案愷他命之來源。從
      而，扣案之愷他命究係未經核准擅自輸入之禁藥，抑或經
      有權檢驗之衛生主管官署之檢驗，發現為未經核准而擅自
      製造之偽藥，既非被告所明知，揆諸前開說明，自無從逕
      以藥事法第83條第1 項之罪相繩。
   3、綜上，被告雖寄藏愷他命，然扣案之愷他命既非藥事法第
      22條第1 項第1 款之禁藥，又本案亦無證據證明扣案之愷
      他命係屬同條項第2 款未經核准擅自輸入之禁藥，抑或同
      法第20條第1 項未經核准，擅自製造之偽藥，且無從認定
      被告明知上情，自無從論以同法第83條第1 項之明知為偽
      藥或禁藥而寄藏罪。
五、綜前所述，公訴人所舉事證既尚有合理懷疑。此外，復查無
    其他積極事證足認前開被告寄藏偽藥、禁藥之犯行，揆諸前
    開法條規定及判例意旨，自應為被告無罪之諭知，以昭審慎
    。
據上論斷，應依刑事訴訟法第301 條第1項前段，判決如主文。
本案經檢察官姜麗君到庭執行職務。
中    華    民    國    98    年    12    月    29    日
                  刑事第五庭審判長法  官  鄭水銓
                                  法  官  黎錦福
                                  法  官  謝梨敏
以上正本證明與原本無異。
如不服本判決應於收受判決後10日內向本院提出上訴書狀，並
應敘述具體理由。其未敘述上訴理由者，應於上訴期間屆滿後
20日內向本院補提理由書（均須按他造當事人之人數附繕本）
「切勿逕送上級法院」。
                                  書記官  翁子婷
中    華    民    國    98    年    12    月    29    日


司法院資訊處製作；財團法人民間司法改革基金會備份。
